【裁判字號】    99,易,646
【裁判日期】    990819
【裁判案由】    妨害自由
【裁判全文】
臺灣板橋地方法院刑事判決               99年度易字第646號
公  訴  人  臺灣板橋地方法院檢察署檢察官
被      告  丙○○
選任辯護人  陳振瑋律師
上列被告因妨害自由案件，經檢察官提起公訴（98年度偵字第28
277 號），本院判決如下：
    主  文
丙○○無罪。
    理  由
一、本件公訴意旨略以：被告丙○○透過房屋仲介甲○○購買房
    屋後，再透過甲○○之介紹，將房屋之裝潢工程交由告訴人
    即甲○○之前夫乙○○施作。後因裝潢糾紛，被告丙○○遂
    於民國98年5 月5 日下午3 時51分許要求告訴人乙○○與甲○○至其臺北縣中和市○○路369 巷4 弄8 號住處洽談相關
    事宜，告訴人乙○○與甲○○於同日下午4 時49分許到達上
    址時，2 名真實姓名年籍不詳綽號分別為「阿義」與「阿肥
    」之男子隨即要求告訴人乙○○進屋內對帳。遲至同日晚間
    9 時40分許，因尚有新臺幣（下同）18萬5 千元之款項未核
    對清楚，被告丙○○遂基於與「阿義」及「阿肥」之犯意聯
    絡，委由「阿義」與「阿肥」拍桌並對告訴人乙○○及甲○○恫嚇稱「不簽本票及借據不能離開」等語，致告訴人乙○○與甲○○心生畏懼，告訴人乙○○並因之簽發面額為18萬
    5 千元之本票及借據，甲○○因之於上開本票為背書保證，
    被告丙○○等人於收受上開本票及借據後，始罷手放行，因
    認被告丙○○涉有刑法第304 條第1 項之強制罪嫌云云。
二、按犯罪事實應依證據認定之，無證據不得認定犯罪事實；不
    能證明被告犯罪者，應諭知無罪之判決，刑事訴訟法第154
    條第2 項、第301 條第1 項分別定有明文。又告訴人之告訴
    ，係以使被告受刑事訴追為目的，是其陳述是否與事實相符
    ，仍應調查其他證據以資審認。事實之認定，應憑證據，如
    未能發現相當證據，或證據不足以證明，自不能以推測或擬
    制之方法，為裁判基礎。再認定犯罪事實，所憑之證據，雖
    不以直接證據為限，間接證據亦包括在內，然無論直接或間
    接證據，其為訴訟上之證明，須於通常一般之人均不致於有
    所懷疑，而得確信其為真實之程度者，始得據之為有罪之認
    定，倘其證明尚未達到此一程度，而有合理性懷疑之存在時
    ，即無從為有罪之認定（最高法院分別著有52年台上字第13
    00號、40年台上字第86號及76年台上字第4986號等判例參照
    ）。又被害人與一般證人不同，其與被告處於相反之立場，
    其陳述之目的，在使被告受刑事訴追處罰，內容未必完全真
    實，證明力自較一般證人之陳述薄弱。故被害人縱立於證人
    地位而為指證及陳述，且其指證、陳述無瑕疵可指，仍不得
    作為有罪判決之唯一證據，應調查其他證據以察其是否與事
    實相符，亦即仍須有補強證據以擔保其指證、陳述之真實性
    ，始得採為斷罪之依據（最高法院94年度台上字第3326號判
    決參照）。末按，刑法第304 條所謂以脅迫使人行無義務之
    事，係指以現實之加害相要脅，迫使人行具體無義務之事而
    言，該罪之保護法益是個人意思自由及其意思決定而作為或
    不作為之行動自由，從而，在對物或對人所為之強制，仍須
    其手段對於被害人之意思自由產生立即之強制力，使得被害
    人由於行為人之手段而未能實現意思自由，不能行使權利（
    欲為而不能為）或行使無義務之事（不欲為而為），若被害
    人之意思自由不因此受限，即與本罪構成要件有間，若未施
    以強暴或脅迫之強制手段，被害人雖違背己意為一定之行為
    或不行為，亦難以刑法第304 條之強制罪相繩。
三、公訴人認被告丙○○涉有上揭犯行，無非係以(一)被告丙○○
    於警詢及偵查中之供述；(二)告訴人乙○○於警詢及偵查中之
    指訴；(三)證人甲○○於警詢及偵查中之證述等為其主要論據
    。惟訊據被告丙○○固不否認有透過甲○○購買房屋後，再
    透過甲○○之介紹，將房屋之裝潢工程交由告訴人乙○○施
    作，後因裝潢糾紛，於上開時間要求告訴人乙○○前往住處
    對帳，告訴人乙○○有簽發面額為18萬5 千元之本票及切結
    書，甲○○亦在上開切結書及本票上簽名保證等情，然堅詞
    否認有為強制之行為，並辯稱：伊將裝潢工程交給乙○○施
    作，乙○○追加了許多工程款，且工程施作超過1 年仍一直
    無法完工，伊姊姊羅美櫻表示要當面問清楚，就叫伊聯絡乙○○到家裡，一開始乙○○趕不過來，只有甲○○到，羅美
    櫻表示一定要施作工程的乙○○一起談，甲○○就打電話給
    乙○○，乙○○抵達後，伊與乙○○及甲○○先聊天，之後
    羅美櫻找了「阿義」、「阿肥」過來，大家就一起上樓到客
    廳談工程款的事情，羅美櫻、「阿義」、「阿肥」詢問為何
    工程會做成這個樣子並將工程款從5 、60萬元追加到280 幾
    萬元，乙○○及甲○○就將問題推到伊身上，伊等就去細算
    每1 筆施工的金額，之後算出整個金額後，以伊拿出去的錢
    減掉目前施工完的錢，就算出還有18萬5 千元，乙○○與甲○○還不甘心地算了幾遍，「阿義」、「阿肥」就跟乙○○
    說不要再做下去，做下去還要再追加錢，並要求乙○○把錢
    還給伊，乙○○表示沒有現金，說大概過10天才有，「阿義
    」、「阿肥」稱口說無憑，到時不認帳怎麼辦，他們就詢問
    家中有沒有本票，乙○○與甲○○先簽本票，「阿義」、「
    阿肥」認為這樣還不夠，希望再寫切結書，乙○○說切結書
    如何寫，他們就在那邊討論，乙○○後來就將相關內容寫下
    來，伊與「阿義」、「阿肥」並不認識，也沒有夥同「阿義
    」、「阿肥」以強制方式讓乙○○及甲○○簽發本票及切結
    書等語。
四、經查：
  (一)觀之告訴人乙○○於偵查中指訴：丙○○跟伊前妻甲○○購
    買房子，甲○○介紹伊幫丙○○裝潢，又丙○○於5 月5 日
    下午3 時31分來電表示他姊姊從日本回來要談裝潢的事情，
    當天下午4 時49分時，伊與甲○○抵達被告中和市○○路的
    住處，接著就有2 名男子到場，並詢問裝潢是怎麼回事，要
    求伊進屋對帳，對到晚上約9 時40分許，還有18萬5 千元左
    右的裝潢帳款還沒有對清楚等語歷歷（見98年度偵字第2827
    7 號偵查卷宗第18頁），其於本院審理中證稱：於97年11月
    開始承攬這個房屋裝潢工程，施作的項目包括水電、拆除、
    木工、泥工、油漆及申請動力電，施作過程有變更及追加原
    來合約內容沒有談到的項目，而裝潢款項由90幾萬元追加到
    2 百萬元，於98年5 月份，被告臨時打電話給伊表示他姊姊
    回來要瞭解室內裝潢事情，伊到時候，被告姊姊在跟人家講
    電話，叫伊等一下，過了一下子就來了2 個人，並叫伊到房
    子裡面，進去後就說伊款子亂請，要當場在那邊對帳，伊同
    意對帳，就1 筆1 筆的比對，因被告之前簽發的票有部分跳
    票，所以帳面對不起來之情（見本院卷第86背面至89頁），
    復參以證人甲○○於偵查中證述：當天丙○○打電話給乙○○表示他姊姊要談裝潢的事情，因為乙○○沒有空，伊就過
    去丙○○的住處，丙○○的姊姊就說事情不是伊做的，還是
    要求乙○○到場，乙○○約於下午4 點時到場，其他情形就
    如同乙○○所述等語綦詳（見同上偵查卷宗第18頁），其於
    本院審理中另具結證稱：這個裝潢工程是被告與乙○○訂約
    的，一開始說裝潢的價格是90幾萬元，之後會追加到2 百多
    萬元係因被告一點一點追加工程，款項支付之方式是一部分
    做到哪裡，一部分一部分請下來，又那天被告來電表示他姊
    姊從日本回來，希望來對帳，伊過去後，他姊姊說要當面跟
    乙○○對帳，伊表示乙○○在外面談案件，要等到5 、6 點
    才會回來，後來乙○○提前結束，伊與乙○○約在4 點多就
    去被告的家，之後有2 個男生出來說要對帳，伊等就開始對
    帳等語綦詳（見本院卷第91至91背面、93頁），佐以被告丙○○於警詢、偵查及本院準備程序中均供稱：伊認識甲○○
    及乙○○，甲○○是房屋仲介且介紹乙○○幫伊整修房屋，
    因裝潢工程拖了1 年半未完工且施工品質不良，還有帳款有
    問題，伊姊姊從日本回來就要伊約乙○○及甲○○來住處問
    清楚裝潢房屋之工程為何拖延及為何從原本50幾萬的工程款
    會追加到2 百多萬元之帳目的事情，伊於98年5 月5 日下午
    3 時51分許有撥打電話給乙○○，乙○○與甲○○抵達後，
    伊姊姊找了懂工程的朋友「阿義」、「阿肥」來看，伊等在
    住處客廳重新計算帳款等情不諱（見同上偵查卷宗第3 背面
    至4 、19頁及本院卷第19背面20頁），綜觀上開情詞，顯見
    被告丙○○與告訴人乙○○間就房屋裝潢工程之帳目仍有數
    額尚未釐清之債務糾紛無誤。
  (二)又參以證人乙○○於偵查及本院審理中證述：當天對帳對到
    晚上9 時40分許，當時還有18萬5 千元左右的裝潢帳款還未
    對清楚，該2 名男子表示當天一定要解決，要求伊寫下切結
    書1 張，並拿出他們預先準備好的本票，也要求甲○○在本
    票上背書作保證等語歷歷（見同上偵查卷宗第18頁及本院卷
    第86背面、89至89背面頁），核與證人甲○○於本院審理中
    證陳：當天對帳到晚上約9 時40分許，還有18萬5 千元的部
    分還沒有辦法核對，伊等表示明天再來對，他們說不行，今
    天一定要弄清楚，且表示沒有那麼多時間，該2 名男子就提
    議要開本票及切結書等情相符一致（見本院卷第91背面至92
    、93背面至94頁），互核被告丙○○於警詢、偵查及本院準
    備程序中均供稱：當天乙○○自願簽發1 張面額18萬5 千元
    的本票及切結書，票據面額是對完帳之後要退給伊的工程款
    ，而甲○○也自願在本票背面簽名背書保證之情（見同上偵
    查卷宗第4 至4 背面、19頁及本院卷第20頁），復有本票及
    切結書影本各1 紙在卷可稽（見本院卷第25、26頁），可見
    被告丙○○與告訴人乙○○當場對帳後，告訴人乙○○確實
    簽發本票且簽立切結書，並由甲○○在上簽名之情，應堪認
    定。惟告訴人乙○○與被告丙○○既先當場會算裝潢工程之
    工程款後始簽發本票及切結書，則是否能僅憑告訴人乙○○
    有簽立本票及切結書並經甲○○背書保證之舉，即逕斷該本
    票及切結書之簽立確實違反其等意願，尚非無疑。
  (三)雖證人乙○○於偵查證述：到了晚上9 時40分許，還有18萬
    5 千元未對清楚，該2 名男子便拍桌且口氣不好，要求伊當
    天解決否則不能離去，並要求伊寫下切結書及他們事先準備
    好的本票，又該2 名男子有對伊恐嚇說「不簽本票及借據不
    能離開」，伊因心裡感到害怕才簽下本票等詞（見同上偵查
    卷宗第18、19頁），其於本院審理中亦證陳：當天晚上9 點
    ，還有18萬5 千元的款項無法核對清楚，但2 名男子當場要
    求伊簽發本票及借據，伊表示要回去找資料，隔天再來核對
    ，必要的話，隔天再簽，他們不肯，並表示不簽本票不能離
    開之情（見本院卷第89頁），反觀其於警詢中指訴：對到晚
    上9 時40分許，該2 名男子說有事要走，當時還有18萬5 千
    元左右的裝潢帳款還未對清楚，2 名男子問伊要如何解決，
    伊表示希望明天再繼續對帳，該2 名男子拒絕並要求當天解
    決，不然不讓伊離開，他們拍桌子且口氣很差、很兇，使伊
    心生畏懼，該2 名男子說當天一定要解決，不願意隔天再對
    帳，問伊何時可以交出這18萬5 千元的裝潢帳款差額，要求
    伊寫下切結書1 張，並拿出他們預先準備好的本票，票面日
    期要伊寫下98年5 月15日之日期，金額18萬5 千元，要求伊
    5 月15日還款等情（見同上偵查卷宗第6 背面頁），則由告
    訴人乙○○之上開證詞可知，其就該2 名男子有無以「不簽
    本票及切結書，不能離開」之言詞，有前後不一致之情形，
    是告訴人乙○○所指，已難遽信。
  (四)另徵之證人乙○○於本院審理中證陳：當天本票上面的金額
    、付款地、身分證字號都是伊自己寫上去的，這張本票沒有
    寫發票日是因為還有另外寫一張借據，還款日期就寫在上面
    ，而切結書的內容是那2 個人擬的並直接教伊怎麼寫，他是
    1 字1 字唸給伊抄的，過程中也有跟伊拿身分證件等語（見
    本院卷第89背面90、95頁），又稽證人甲○○於本院審理中
    證稱：伊之前不認識該2 名男子，也沒有聯絡過，又那天是
    那2 個人提議要開本票及切結書，其中1 人就從包包拿筆跟
    紙還有本票，伊等先寫切結書再來寫本票，那2 個人怎麼說
    ，乙○○就寫怎樣，就是他們說一句，乙○○就寫一句，過
    程中有叫伊等拿出身分證件給他們看等詞（見本院卷第92、
    93背面至94頁），另參以告訴人乙○○所書立之切結書載道
    ：「本人乙○○因96年11月22日於中和市○○路369 巷48號
    1 樓，總收施工金額新臺幣貳佰捌拾壹萬壹仟元，實際金額
    為新臺幣貳佰陸拾壹萬陸仟元正，溢收新臺幣壹拾捌萬伍仟
    元正，本人在此聲明於民國98年5 月15日還清溢收之金額。
    並開立本票一張以供擔保。立書人：乙○○、Ｚ000000000、
    保證人：甲○○Ｚ000000000、0000000000」及告訴人乙○○
    所簽發之本票上記載：「金額新臺幣拾捌萬伍仟元正、付款
    地：中和市○○路277 號25樓之5 、發票人乙○○、Ｚ00000
    0000」等字樣，此有上揭告訴人所寫之切結書及本票影本各
    1 紙附卷可憑，則甲○○與「阿義」及「阿肥」2 人並不熟
    識，亦未曾以電話聯繫過，「阿義」及「阿肥」2 人又如何
    知悉甲○○之行動電話號碼為何，何況該2 人既係逼迫告訴
    人乙○○簽發本票及切結書，豈有不迅速完成簽發本票及切
    結書之理，竟然還逐字唸出甲○○之行動電話要求甲○○照
    寫，殊難想像。況且告訴人乙○○之戶籍地為「臺北縣樹林
    市○○街14號」，而本票上所記載之地址為告訴人乙○○之
    居所，此由告訴人乙○○於98年5 月11日前往臺北縣政府警
    察局中和第二分局之調查筆錄上之受詢問戶籍地址及現住地
    址可知（見同上偵查卷宗第6 頁），則「阿義」及「阿肥」
    2 人既有向告訴人乙○○及甲○○索取國民身分證並唸出資
    料要求告訴人乙○○及甲○○照寫，何以乙○○簽發本票時
    ，未填寫戶籍地，而「阿義」及「阿肥」卻未要求應填寫戶
    籍地，顯見被告丙○○辯稱：當時係告訴人乙○○及甲○○
    自行簽發本票及書寫切結書，並沒有強迫告訴人乙○○必須
    依指示內容寫之情，非全然無稽。此外，按一般有社會經驗
    之人均知悉簽發本票只需要記載一定金額、無條件擔任支付
    、發票年月日、表明本票之文字及發票人簽名等應載事項即
    可，坊間所出售之空白本票上均表明本票及無條件擔任兌付
    字樣，發票人僅需填載金額、發票年月日及簽名即可，檢視
    告訴人乙○○所簽發之本票，並未記載前述發票日之應記載
    事項，「阿義」、「阿肥」2 人及被告丙○○並非無社會經
    驗之人，苟告訴人乙○○所指遭被告丙○○、「阿義」及「
    阿肥」2 人強迫簽發本票及切結書為真，被告丙○○、「阿
    義」及「阿肥」2 人何以會考慮到該本票僅係作為擔保之用
    ，而非另外成立一票據關係之對告訴人乙○○有利的事項，
    此與常情有悖。復細繹前開切結書記載還款日期為「98年5
    月15日」，還款日期與簽立切結書及本票之日期仍有10日之
    期間乙節，復衡以被告丙○○於警詢中供述：是有要乙○○
    寫切結書，但並沒有強迫他，又因乙○○說目前沒辦法支付
    款項，要等到98年5 月15日才有錢，擔心口說無憑，才會請
    他立據及簽本票之情（見同上偵查卷宗第4 背面頁），苟告
    訴人乙○○受到強暴或脅迫才簽立本票及寫切結書，何以告
    訴人乙○○尚能爭取還款日期之有利事項，足見被告丙○○
    與告訴人乙○○商談過程應屬平和，告訴人乙○○方得爭取
    其有利事項，是告訴人乙○○所指，「阿義」、「阿肥」拍
    桌等行為，造成其心裡強大壓力致其意志遭抑制之事實，亦
    屬可疑。
  (五)再徵之證人乙○○於本院審理中證稱：當天對帳是1 筆1 筆
    的比對，光是對帳的過程就花了許多時間之情明確（見本院
    卷第88背面至89頁），而證人甲○○於本院審理中亦證述：
    當天對帳的方式就是以被告請款的項目1 筆1 筆的對，還有
    對到支票，因為被告有些支票跳票，之後補現金，就是在對
    這些金額，之後還有18萬5 千元沒有辦法核對，那2 個人就
    提議開本票跟切結書等語（見本院卷第93至93背面頁），則
    由被告丙○○與告訴人乙○○係經過一定時間的對帳後才簽
    發本票及切結書之情以觀，倘若被告丙○○一開始及與綽號
    「阿義」、「阿肥」之成年男子有強制之犯意，被告丙○○
    豈有花費多時與告訴人乙○○對帳之理。況且證人乙○○於
    偵查及本院審理中均證稱：當天都是那2 個人跟伊談工程款
    比較多，又係該2 名男子要求伊寫下本票及切結書，另伊當
    場沒有看到或聽到被告教唆或指使「阿義」、「阿肥」2 人
    要求伊簽本票及切結書等情明確（見同上偵查卷宗第18頁及
    本院卷第87、88、90頁），佐以證人甲○○於本院審理中亦
    證述：對帳過程伊沒有看到或聽到被告指使或教唆那2 人逼
    迫乙○○簽立本票及切結書，被告從頭到尾都沒有說話，都
    是那2 個人跟伊及乙○○說話等語綦詳（見本院卷第91背面
    、94背面頁），顯見被告丙○○僅係在場對帳，嗣因尚有部
    分款項無法核對，「阿義」及「阿肥」始提議簽發本票及切
    結書，自難以告訴人乙○○有簽發本票及寫切結書，逕斷被
    告丙○○與「阿義」及「阿肥」有犯意聯絡及行為分擔。
五、綜上事證，本案尚未達於通常一般之人均不致有所懷疑，得
    確信其為真實之程度，而有合理性懷疑之存在，本院無從形
    成有罪之確信。此外，復查無其他積極證據足資認定被告丙○○有何公訴意旨所述之強制犯行，揆之前開最高法院判決
    意旨，本件核屬不能證明被告丙○○犯罪，自應為無罪之諭
    知。
據上論斷，應依刑事訴訟法第301條第1項，判決如主文。
本案經檢察官簡志祥到庭執行職務。
中    華    民    國    99    年    8     月    19    日
                  刑事第一庭    法  官  連雅婷
以上正本證明與原本無異
如不服本判決應於送達後10日內向本院提出上訴狀
                                書記官  郭晉良
中    華    民    國    99    年    8     月    19    日

司法院資訊處製作；財團法人民間司法改革基金會備份。
